臺灣板橋地方法院民事判決　　　　　　　　　　　　九十二年度簡上字第三０五號
　　上　訴　人　聯米有限公司
　　法定代理人　乙○○
　　訴訟代理人　丁中原律師
　　　　　　　　蔡正廷律師
　　　　　　　　吳富凱律師
　　上　訴　人　甲○○○○○○.
　　訴訟代理人　謝新平律師
　　複代 理 人　陳惠令
右當事人間請求返還價金等事件，兩造對於中華民國九十二年十月七日本院板橋簡易
庭九十二年度板簡字第一五八四號第一審判決各自提起上訴，於九十三年九月八日言
詞辯論終結，本院判決如左：
    主  文
兩造上訴均駁回。
第二審訴訟費用由兩造各自負擔。
    事  實
甲、上訴人兼被上訴人聯米有限公司（下稱聯米公司）方面：
一、聲明：
(一)、原判決不利於上訴人聯米有限公司部分廢棄。
(二)、右開廢棄部分，駁回對造在第一審之訴及假執行之聲請。
(三)、駁回對造之上訴。
二、陳述：除與原判決記載相同者，茲引用之外，補稱：
(一)、上訴人甲○○○○○○○即原告於歷審所提出之證據均不足以證明兩造間曾於九
    十二年六月十日成立白米五百包之買賣契約（下稱系爭買賣契約），訴外人丙○
    ○亦未曾代理伊與上訴人甲○○○○○○○簽訂系爭買賣契約，析述如下：
(1)、上訴人甲○○○○○○○主張於系爭買賣契約前之九十二年五月十五日即曾與伊
    另行成立買賣契約，伊僅否認之，蓋此事實本與系爭買賣契約無關，而且上訴人
    甲○○○○○○○所提出之支票存根並不能證明兩造間曾有該件訴外的買賣合約
    存在：
、上訴人甲○○○○○○○於九十二年八月二十一日原審時提出之民事準備書狀中
    第三頁第一行起，主張：「原告（即甲○○○○○○○）在九十二年五月十五日
    向被告（即聯米公司）訂購五百包白米，每包五十台斤，每斤十三元，共計三十
    二萬五千元。」，並提出經丙○○簽收五百包之支票存根聯，即「原證二（原審
    誤置為原證三）」以茲證明之。
、惟按我國有關代理制度之設計係採「顯名主義」，因代理行為係代理人之行為，
    須代理人於代理權限內，以本人之名義，為意思表示或受意思表示，代理行為始
    得有效成立，民法第一百零三條第一項定有明文。蓋本法採「顯名主義」旨在使
    行為之相對人知悉何人為法律行為之當事人，代理人彰顯本人之名義時，原則上
    應以明示為之。此種以「本人名義」而為法律行為，稱之為直接代理，應與此嚴
    予區分者，係所謂的間接代理，即以自己名義為他人之計算而為之法律行為。本
    法所稱之代理係指直接代理而言，所謂的間接代理，非屬本法上之代理。蓋直接
    代理與間接代理之主要區別在於：於直接代理時，代理人所為之法律行為，直接
    對本人發生效力；但於間接代理，則應由表意人自行享受法律行為上之權利或負
    擔義務。
、查，上訴人甲○○○○○○○所提出原證二之「支票存根單影本」，其上僅記載
    支票號碼為「AY0000000」、受款人為「聯米」，支出「325,000」、日期「92,5
    ,15 」、「中興米五○○件」、「丙○○」、「金額已收」等字樣。觀諸上開記
    載，不但該「支票存根」本係上訴人甲○○○○○○○內部自行制作的私文書，
    無實質上之證據能力；而且，依前開說明，代理行為應採顯名主義，因此本件之
    記載應為「聯米/丙○○」，始為正確，而不應僅單簽「丙○○」之名，否則如
    何區辦何者為本人或表意人之意思表示？職是，該存根上所記載之內容全未涉及
    伊或有丙○○代理伊為法律行為之記載，何能認為有伊親自或有授予丙○○代理
    權，而與上訴人甲○○○○○○○成立買賣貨品之協議？
、至上訴人甲○○○○○○○之訴訟代理人雖於九十三年三月一日鈞院之準備程序
    中主張：佳翔商店九十二年五月十五日的支票已經兌現，且是由上訴人聯米公司
    在票背面記載，顯示由伊兌現一事云云，惟查，上訴人甲○○○○○○○對此主
    張之事實，迄今仍未舉證以實其說，其主張實不可採。而且，伊經徹查有關與上
    訴人甲○○○○○○○往來之資料時，亦從未有上訴人甲○○○○○○○所主張
    之該筆買賣資料可得勾稽。至於，在伊之出貨及收款記錄中，符合丙○○、到期
    日為九十二年五月十五日及金額為三十二萬五千元之條件的交易資料僅有乙筆，
    即丙○○於九十二年三月三十一日曾繳回訴外人「新翔聯（為上訴人之月結客戶
    ）」所支付的九十二年二月份的貨款三十二萬五千元整支票乙張。但是，該紙支
    票係於九十二年三月三十一日即繳回伊公司供內部會計單位作帳用，僅發票日填
    為九十二年五月十五日，為一遠期支票矣。上開事實，有丙○○於九十二年三月
    三十一所提出之「出＼退貨營業日報表」中第九項所填載「新翔聯」、「325,00
    0」及「5＼15」之紀錄；以及伊所製作之「聯米有限公司樹林所收款統計表」中
    ，伊有於九十二年三月三十一日收取「新翔聯」客戶所支付的三十二萬五千元貨
    款之紀錄，兩相對照可茲為證。
、職是，上訴人甲○○○○○○○主張曾於九十二年五月十五日向伊訂購五百包白
    米，每包五十台斤，每斤十三元，共計三十二萬五千元，並交付該紙支票予丙○
    ○乙事並非事實，且因該票據係為遠期支票，亦足反證伊確無於九十二年五月十
    五日與上訴人甲○○○○○○○締結所謂的三十二萬五千元的買賣合約。實則，
    上訴人甲○○○○○○○所舉「原證二」之支票存根，本與本件之待證事實無關
    ，該書據實無證據能力，原審卻逕以認定伊曾與上訴人甲○○○○○○○有成立
    本件系爭買賣契約（即九十二年六月十日）之合意，原審判決自有違誤。
(2)、上訴人甲○○○○○○○所提出的估價單影本，亦與本件待證事實無關連：
、上訴人甲○○○○○○○於九十二年八月二十一日提出之民事準備書狀中第三頁
    第四行起，主張：「（甲○○○○○○○）同年六月十日再向聯米公司訂購白米
    五百包交付四萬元現金及支票二十八萬五千元。」，並提出經丙○○開立的估價
    單影本「原證三（原審誤置為原證二）」，以茲證明之。
、然查上訴人甲○○○○○○○所提出之「原證三」，其內容實為一紙手寫的估價
    單，其上僅記載受領對象為「聯米有限公司」，日期為「九十二年六月十日」，
    品名為「五號中興米五十台斤」，數量為「五百包」，其下署名為「丙○○、六
    月十日」。惟徵諸商場實務，估價單是出賣人開立給買受人，而非買受人開立給
    出賣人，乃係出賣人向買受人為要約的意思表示，因此其抬頭部份應記載「買受
    人○○○台照」，依序再列明日期、欲出賣的貨品名稱、數量及價格，最後，在
    於文末處蓋上出賣人的戳記，始為正確完整。而且，估價單至多也僅是一要約的
    意思表示，買受人若認為交易內容合理，應另為一承諾之意思表示，始得認為成
    立一合致的買賣契約合意。惟查，上訴人甲○○○○○○○所提「原證三」上，
    於記載買受人的欄位上卻記載「聯米有限公司台照」，於文末應記載出賣人處卻
    具名為「丙○○」。因此，依該記載之形式而論，該件「五號中興米五十台斤五
    百包」之買受人反而應該是伊，而出賣人為丙○○才是。觀諸全文所載，全無伊
    之名義記載其上，實難理解此估價單與上訴人甲○○○○○○○所欲待證的任何
    事項有何關連？本件書據自無證據能力，何能於原審採認事實所用？
(3)、上訴人甲○○○○○○○所提出到期日為九十二年六月十日之支票影本（原證四
    ），亦不能證明已為貨款之給付：
、上訴人甲○○○○○○○於九十二年八月二十一日提出之民事準備書狀中第三頁
    第五行起，主張：（九十二年）六月十日再向伊訂購白米五百包交付四萬元現金
    及支票二十八萬五千元，有丙○○之簽收支票存根可證，而該支票亦有兌現，有
    支票（原證四）可證云云，乃原審判決即認為：「被告之受僱人丙○○代理被告
    收受如附表所示的支票」。
、惟查，依一般商業實務，若以發行支票之方式支付貨款，通常會在票面上記載受
    款人並劃線，以確保該筆付款確定由付款之對象兌現。惟查原證四之支票存根之
    記載，不但記載受款人處為空白，而且票背記載的領款人亦是「丙○○本人」，
    而非伊。觀諸該支票的記載，不僅沒有伊或與代理伊之任何有關字樣出現，何能
    認定上訴人甲○○○○○○○是基於對伊支付買賣貨款而為之支票發行？若單純
    從該支票的記載而為認定，應僅能得出該支票是「上訴人甲○○○○○○○為了
    支付票款而開立給丙○○」之結論而已。
、而且，依上訴人甲○○○○○○○所提出之該張支票之存根影本（參見甲○○○
    ○○○○於九十二年九月十七日提出的民事準備書二狀所附的三張收據影本），
　　其上僅有記載：支票號碼「AY0000000」、受款人「中興米」、支出「285,000」
　  、年月日「92,6,10」、文末署名「丙○○、6＼10」而已，全無伊之字樣於其上
    ，更可印證前開所論證的「該支票是上訴人甲○○○○○○○為了支付票款而開
    立給丙○○」的結論，確屬無虛。
、職是，原審根據此一至多只能證明上訴人甲○○○○○○○為了支付票款而開立
    給丙○○的「原證四」支票影本證據，卻得出伊應有受領二十八萬五千元貨款之
    事實，其判決即有違背經驗法則之違法，原審判決自有違誤。
(4)、上訴人甲○○○○○○○所提之寄貨單影本（原證五）亦不能證明伊有積欠白米
    乙事：
、另上訴人甲○○○○○○○於九十二年九月二十三日原審時所提民事準備書（二
    ）狀中第二頁第九行起，主張：「原告購買五百包後，被告分別在九十二年七月
    二日，七月五日由被告員工劉伯恩各送六包白米到原告之商店，由原告之夫許江
    河簽收，並在寄貨單載明六月十日五百包付清，第一聯第二聯由被告帶回公司報
    帳，第三聯及（應為即字之誤）由原告收存，如果沒有付清，劉伯恩為何同意收
    下寄貨單，公司入帳為何沒有提出異議，足證五百包白米之貨款已付清。」，並
    舉出原證五「聯米有限公司寄貨單」，以茲為憑。
、惟有關上訴人甲○○○○○○○主張伊曾有主動送米一事，乃與事實不符，伊否
    認之。查，伊送米十二包之行為，係因上訴人甲○○○○○○○於丙○○忽然離
    職之後，至伊處主張前向伊購買五百包米之事云云，當時伊即明白告知依公司之
    記錄並無出售五百包米之系爭買賣可稽，且依上訴人甲○○○○○○○主張之價
    格遠低於市價，伊根本不敷成本，如何可能以如此價格出售？惟因上訴人甲○○
    ○○○○○一再爭吵，伊顧及避免上訴人甲○○○○○○○斷貨，乃同意先行送
    米十二包予上訴人甲○○○○○○○以為應急，至於貨款一事，則待相關事實經
    丙○○出面釐清後，再行計算。因而伊乃分別於九十二年七月二日及同年七月五
    日各送六包米予上訴人甲○○○○○○○，惟於伊送貨至上訴人甲○○○○○○
    ○處後，伊之職員劉伯恩要求上訴人甲○○○○○○○於伊之寄貨單上簽名，但
    張瑞貞之夫許江河接過寄貨單後，自行書寫「６月１０日／５００包付清」之字
    樣，並簽名其下。伊對上開「付清」字樣的記載，絕未同意或承認，並於送貨員
    劉伯恩回伊處報告上情時，即予以劃除，以明責任。
、職是，上訴人甲○○○○○○○所提「原證五」，於其上由許江河所記載的「６
    月１０日／５００包付清」，並不能證明本件系爭五百包米的貨款已付清。原審
    根據此一證據，卻得出伊已受領五百包米貨款之事實，其判決即有違背經驗法則
    之違法，原審判決自有違誤。
(二)、上訴人甲○○○○○○○所陳稱系爭買賣的交易模式與伊的交易模式，實大有不
    同，系爭買賣應係丙○○私下與上訴人甲○○○○○○○間的交易，與伊無關：
(1)、伊與客戶的交易習慣均是先交貨後付款，與上訴人甲○○○○○○○所指系爭買
    賣為先付款後送貨的慣例完全不同：
、依據上訴人甲○○○○○○○指稱在九十二年五月十五日向伊訂購五百包白米，
    每包五十台斤，每斤十三元，共計三十二萬五千元，並提出經丙○○簽收五百包
    之支票存根聯，以茲證明，並稱於同年六月十日再向伊訂購白米五百包，交付四
    萬元現金及支票二十八萬五千元，且提出經丙○○簽收之支票存根聯，以為憑證
    云云。
、惟查伊公司有關與客戶的交易流程，一向是先交貨後付款，或是交貨的同時收款
    ，並無如上訴人甲○○○○○○○指稱的「先訂約並繳清款項，日後再分次交貨
    」的習慣。證人李文筆並證稱：（問：「你們公司有無客戶簽約說先收錢再送貨
    ？）答：沒有）」、「（問）：業務員對老客戶可否先收貨款，慢慢再送貨？答
    ：沒有這回事，我任職六年多了，沒有這種事）」。
、顯見，上訴人甲○○○○○○○的交易對象非伊，因為此種交易方式不僅不符合
    商業慣例之作法，亦違反伊公司的內部作業標準。職是，參酌丙○○於該支票存
    根上僅簽署自已之名義，而無代理表徵顯現其上，且支票最後亦是由丙○○所兌
    現領取，故上訴人甲○○○○○○○系爭買賣的交易對象應是丙○○，而非伊。
    蓋丙○○係以小販商之地位，自行販售取自伊之白米，故能開出不敷行情的售價
    ，與貪小便宜之商家訂立大筆買賣契約，因此要先向商家收款，待其東窗事發捲
    款潛逃時，再將交貨責任推由不知情的伊承擔，乃有本件訟爭之滋生，
(2)、伊出貨給客戶時，均會當場填具「寄貨單」乙式三聯，作為送貨之證明暨收款之
    憑證：
、另上訴人甲○○○○○○○主張於九十二年五月十五日有向伊訂購五百包白米一
    事，伊也將白米送交販賣，雙方銀貨兩訖云云。(參見被上訴人九十二年八月二
    十一日之民事準備書狀中第三頁第三行)
、然上訴人甲○○○○○○○對前開「銀貨兩訖」之主張，卻僅能舉出如原證二的
    支票存根為證。惟查，伊公司之業務員送貨至客戶處時，依據伊公司內控機制，
    一定會請客戶在如原證五相同格式的寄貨單上簽名，該寄貨單為乙式三聯，有複
    寫功能，其中第一、二聯由伊公司業務員攜回，作為公司內部記帳之傳票及日後
    請款之憑證；第三聯為客戶存根，即交由客戶收執，作為客戶對帳的依據。此種
    寄貨單的作法，非為伊公司所獨採，乃為各行各業所共通採行之作法。有關此節
    ，前開鈞院傳訊之證人李文筆於鈞院九十三年三月一日準備程序中亦證稱：「客
    戶收到貨有無憑證？你們出貨是否會給客戶壹張你們公司的寄貨單？並請客戶簽
    名表示收到？（客戶收到貨會有我們公司的寄貨單。月結或押單客戶會在寄貨單
    簽名，且還會有第三聯讓他們存根，核對這筆帳，現金的部份也會有第二聯，讓
    他們存根）」。
、職是，若上訴人甲○○○○○○○前揭所稱九十二年五月十五日確有向伊採購五
    百包之白米，並銀貨兩訖，上訴人甲○○○○○○○一定會有相關之存根可為佐
    證，例如伊曾於九十二年七月二日及七月五日各出貨六包白米予上訴人甲○○○
    ○○○○，故上訴人甲○○○○○○○乃持有原證五之寄貨單，以為本件訴訟之
    證據。惟訴訟進行迄今，上訴人甲○○○○○○○對其主張已銀貨兩訖的五月十
    五日的交易，仍提不出相關的寄貨單，可見本件交易乃為虛偽不實與伊無關。
(三)、綜上，原審判決認為，丙○○乃代理伊，而與上訴人甲○○○○○○○於九十二
    年六月十日成立白米五百包的買賣契約，嗣兩造間之買賣契約既經解除，伊自應
    返還買賣價金之責任云云，資為伊敗訴之論據，實有違誤不當之處。蓋如前揭諸
    點之說明，上訴人甲○○○○○○○所舉出之數項證據，不論是支票存根聯影本
    （原證二）、估價單影本（原證三）、支票影本（原證四）、寄貨單影本（原證
    五）等證據，均不足以證明兩造間有成立買賣契約之合意，上訴人甲○○○○○
    ○○何來日後解除買賣契約、請求返還價金之權利？為此，請求判決如上訴之聲
    明，俾維權益等語。
三、證據：援用在第一審之證據並另提出＼退貨營業日報表、收款統計表等為證。
乙、上訴人甲○○○○○○○方面：
一、聲明：
(一)、原判決不利於上訴人部分廢棄。
(二)、右廢棄部分，對造上訴人應給付上訴人三萬九千零四十元及自九十二年十月三十
    日起至清償日止，按年息百分之五計算之利息。
(三)、駁回對造之上訴。
二、陳述：除與原判決記載相同者，茲引用之外，補稱：
(一)、伊於原審起訴主張於九十二年六月十日向上訴人聯米公司購買白米五百包，每包
    五十台斤，計二萬五千台斤，每台斤十三元，總價款三十二萬五千元，伊並交付
    二十八萬五千元支票及現金四萬元予上訴人聯米公司之受僱人丙○○簽收，詎上
    訴人聯米公司嗣僅於同年七月二日送來白米六包、同年七月五日送來六包白米，
    計送來十二包，尚欠伊四百八十八包，計二萬四千四百台斤之白米，經伊迭向上
    訴人聯米公司催討通知送貨，上訴人聯米公司竟稱丙○○侵占公款，未將貨款交
    給公司為由，拒不送貨，惟丙○○前多次代表上訴人聯米公司向伊接洽買賣並收
    受價金，足見丙○○乃上訴人聯米公司之受僱人，並代理上訴人聯米公司與伊為
    上開買賣契約無疑，則上訴人聯米公司自應負出賣人責任，今伊數次催討上訴人
    聯米公司給付積欠未送之白米，上訴人聯米公司仍置之不理，伊乃以起訴狀繕本
    之送達作為解除買賣契約之意思表示，而兩造間之買賣契約既經解除，上訴人聯
    米公司應將伊已付未領得之二萬四千四百台斤白米貨款計三十一萬七千二百元（
    一台斤十三元，二萬四千四百台斤為三十一萬七千二百元）返還，為此，伊依民
    法第二百五十九條之規定，提起本件訴訟，請求上訴人聯米公司給付三十一萬七
    千二百元，惟原審僅就其中二十七萬八千一百六十元及利息部分判決伊勝訴在案
    ，將伊其餘請求三萬九千零四十元之貨款部分駁回，所以再上訴請求。
(二)、伊乃以三十二萬五千元（二十八萬五千元支票及現金四萬元，計三十二萬五千元
    ）之價格，向上訴人聯米公司購買白米五百包，每包五十台斤，計二萬五千台斤
    ，從而，每包白米買價是六百五十元，並非以二十八萬五千元之價格購買五百包
    白米，每包五百七十元，所以，原審認定伊以二十八萬五千元之價格，向上訴人
    聯米公司購買二萬五千台斤之白米，進而認定每台斤白米之價格為十一點四元，
    再扣除伊已由上訴人聯米公司處收受之十二包六百台斤即六千八百四十元後，判
    決上訴人聯米公司應給付伊二十七萬八千一百六十元乙節，並不符事實，蓋因伊
    乃以每台斤十三元（一包白米五十台斤，六百五十元，一台斤為十三元）購買白
    米，不是十一點四元購買，所以除原判決應返還伊二十七萬八千一百六十元外，
    上訴人聯米公司應再給付伊三萬九千零四十元及自九十二年十月三十日起至清償
    日止，按年息百分之五計算之利息。茲將伊除交付二十八萬五千元支票一紙與丙
    ○○外，確實尚有付四萬元現金之証據悉述如左：
(1)、伊交付許江河簽發台灣中小企業銀行板橋分行之支票二十八萬五千元，另加四萬
    元現金，才會記載五百包，否則二十八萬五千元，只能購買四百三十八包，不會
    記載五百包。
(2)、伊給付五百包的貨款，丙○○才在收據上簽收五百包。
(3)、伊購買五百包後，上訴人聯米公司分別在九十二年七月二日、七月五日由員工劉
    伯恩各送六包白米到伊之商店，由伊夫許江河簽收，並在寄貨單載明六月十日五
    百包「付清」，第一聯、第二聯由劉伯恩帶回公司報帳，第三聯由伊收存，如果
    沒有付清，劉伯恩為何同意收下寄貨單，公司入帳為何沒有提出異議，足證五百
    包白米之貨款已付清，今上訴人聯米公司上訴表示知情後即予以劃除，這是上訴
    人聯米公司片面之作為，並不影嚮付清之事實，如果當時就發生有誤，應立即以
    電話向伊連絡，但上訴人聯米公司並沒有這種動作，原審伊有提出付清之寄貨單
    ，上訴人聯米公司也沒有抗辯，上訴後才來否認，誰會相信。
(4)、伊委託律師發函，請上訴人聯米公司送交白米五百包，上訴人聯米公司也沒有表
    示異議。
(5)、伊在九十二年五月十五日也是向上訴人聯米公司購買五百包白米，總價三十二萬
    五千元，九十二年六月十日也是向上訴人聯米公司購買五百包，總價三十二萬五
    千元，因丙○○說公司要買東西，要伊付給四萬元現金，所以才開二十八萬五千
    元支票，伊疏忽未寫上現金四萬元，如果伊不老實，早就附註四萬元現金。
(三)、伊前於九十二年五月十五日亦曾向上訴人聯米公司以每台斤白米十三元之價格，
    購買二萬五千台斤計五百包白米，價款為三十二萬五千元，伊並交付同額之支票
    ，由丙○○於該支票存根上簽收，並送來白米五百包無誤，該紙支票亦經兌現，
    足證兩造間以前即有買賣白米之事實。
(四)、伊與上訴人聯米公司間之買賣一向由伊就要購買之白米數量，開立估價單由上訴
    人聯米公司之業務員簽收，並交付支票，雙方之交易即告完成，買賣契約即已成
    立，且上訴人聯米公司並不否認丙○○是其受僱人，伊與上訴人聯米公司之白米
    買賣都是由業務員代理上訴人聯米公司與伊交易，兩造間以前就來往很多次，並
    以支票交付上訴人聯米公司兌現，不能以此次交易貨款遭丙○○侵占，就否認兩
    造間有買賣契約存在。
(五)、上訴人聯米公司雖謂伊以前只有少量購買，九十二年五月、六月才大量購買，伊
    有與丙○○勾結之情事，然伊前向多家米商購買，因為上訴人聯米公司出售的白
    米比較便宜，所以才會轉向上訴人聯米公司購買，而且伊在九十二年五月招有七
    家自助餐店，又逢農曆七月拜拜，才會在九十二年五月十五日及同年六月十日各
    向上訴人聯米公司訂購五百包，不能說買多了就有勾結，伊是有付錢的，又不是
    詐騙上訴人聯米公司白米，雙方是買賣關係，與買多買少有何關係。
(六)、綜上所陳，雙方確實有五百包之白米買賣，伊有交付二十八萬五千元支票及現金
    四萬元，請求判決如聲明欄所示，以維權益。
三、證據：援用在第一審之證據。
    理  由
一、本件上訴人即原告甲○○○○○○○於原審起訴主張：伊向上訴人聯米公司即被
    告批購白米販賣已有一年多的時間，九十二年六月十日，伊以每台斤白米十三元
    之價格，向上訴人聯米公司購買五號中興米二萬五千台斤（每包白米為五十台斤
    ，計五百包），總價款為三十二萬五千元，並當場交付面額二十八萬五千元支票
    一紙及現金四萬元與上訴人聯米公司之受僱人丙○○簽收，詎上訴人聯米公司嗣
    後竟僅送來白米十二包共六百台斤，尚欠二萬四千四百台斤，經向上訴人聯米公
    司催討，竟以丙○○侵占公款未將價金交付上訴人聯米公司為由，拒不送貨，惟
    丙○○前曾多次代表上訴人聯米公司向伊接洽買賣，並收受價金，有簽收之支票
    存根聯可證，而丙○○既是上訴人聯米公司受僱人，並代理上訴人聯米公司與伊
    為上開系爭買賣契約，上訴人聯米公司自應負出賣人責任，惟上訴人聯米公司經
    伊催討均置之不理，爰以本起訴狀繕本之送達作為解除買賣契約之意思表示，而
    兩造間之買賣契約既經解除在案，上訴人聯米公司應將買賣價金返還伊。為此，
    依民法第二百五十九條之規定，請求上訴人聯米公司返還二萬四千四百台斤白米
    之貨款即三十一萬七千二百元（每台斤白米為十三元，二萬四千四百台斤為三十
    一萬七千二百元）及自起訴狀繕本送達之翌日起至清償日止，按年息百分之五計
    算之利息；上訴人即被告聯米公司固不否認丙○○原乃伊之員工，上訴人甲○○
    ○○○○○為丙○○負責之業務推廣區域，惟抗辯稱：伊與上訴人甲○○○○○
    ○○間並無系爭買賣契約存在，當然不生解除契約之問題，伊也未曾收受三十二
    萬五千元貨款，系爭買賣契約，應係丙○○私下以小販商而非伊代理人之地位與
    上訴人甲○○○○○○○間之交易，與伊無關云云。則本件應審究者為︰(一)、丙
    ○○是否以上訴人聯米公司代理人之身分與上訴人甲○○○○○○○訂立系爭買
    賣契約，而使兩造間存有系爭買賣契約？(二)、若有買賣契約存在，買賣價金若干
    ？
二、兩造間應有買賣關係存在︰
(一)、系爭買賣契約之締約過程，經上訴人甲○○○○○○○明確指陳：係由上訴人聯
    米公司之受僱人丙○○代理上訴人聯米公司與伊訂立等語在卷。
(二)、上訴人甲○○○○○○○於原審並提出伊與上訴人聯米公司交易時，由上訴人聯
    米公司業務員丙○○所交付之名片一張，核諸該名片上關於丙○○之職稱確記載
    為「聯米有限公司業務」，而丙○○原為上訴人聯米公司受僱人，任職期間自九
    十一年三月份起至九十二年六月底乙節，亦為上訴人聯米公司所自認。
(三)、證人即聯米公司業務經理李文筆於本院準備程序中證稱：「（問：公司如何接受
    客戶訂貨？出貨流程？客戶交款給誰？業務送貨時同時收貨款？）答：由業務員
    在固定分配區域巡訪，看是否有店家要買米，這是指已經有固定交易的客戶，出
    貨有現金交易，下完貨才交錢，有押單，有月結，這三種方式，也有客戶自己打
    電話到我們公司訂貨。新開發的客戶也是由業務員去談，也是談交易方式，是押
    單、月結或現金，如談成了業務員的日報表會寫出來新增了那個客戶，我們單車
    作業，業務兼司機，小貨車上就有米，如果他談成了直接就可以下貨，並且會在
    日報表上記載今日新增那個客戶，已經出貨給誰，目前還剩幾包，現金是當日要
    交回。每天都有出退倉單，領米時填出倉單，每日下班單填退倉單，我們點是否
    相符，只要談成了不管是現金交易、有押單、月結，就直接出貨給客人了。業務
    月一日準備程序筆錄），上訴人聯米公司之業務員既兼職司機，貨車上即備有上
    訴人聯米公司之白米，於分配區域單車作業尋訪新客戶及對舊客戶詢問有無補貨
    需求，客戶表達購買白米意願時，則直接將上訴人聯米公司之白米出售，再將貨
    款交回上訴人聯米公司，足徵上訴人聯米公司已概括授權該公司業務員，得直接
    以上訴人聯米公司代理人名義與客戶磋商交易，上訴人聯米公司應已將與客戶訂
    立買賣契約之代理權概括授與該公司業務員無疑。
(四)、依前揭(二)、(三)之事證，參酌上訴人聯米公司亦不否認上訴人甲○○○○○○○所
    在位置係丙○○之業務分配區域各情，足徵上訴人甲○○○○○○○前揭二、(一)
    指稱系爭買賣契約乃上訴人聯米公司之受僱人丙○○代理上訴人聯米公司與伊訂
    立乙節，應與事實相符，從而，兩造間應有買賣契約存在無疑。
(五)、上訴人聯米公司雖抗辯稱︰上訴人甲○○○○○○○於原審所提出面額二十八萬
    五千元、支票號碼「ＡＹ0000000」支票一紙之存根上僅有丙○○簽名而
    無上訴人聯米公司名義，足見丙○○乃私下以小販商而非伊代理人之地位與上訴
    人甲○○○○○○○間為系爭買賣，與伊無關云云，然上訴人聯米公司業務員負
    有將客戶交貨款帶回公司之義務，業如前述，則前開支票號碼「ＡＹ00000
    00」支票存根上有丙○○簽名，應係表示上訴人甲○○○○○○○確已交付前
    開支票與丙○○使之帶回上訴人聯米公司，尚無從因前開支票存根上並無上訴人
    聯米公司名義，即謂系爭買賣契約乃丙○○個人與上訴人甲○○○○○○○所訂
    立，上訴人聯米公司前開所辯，尚不足採。
(六)、上訴人聯米公司雖又以系爭買賣乃先收錢後付貨，且上訴人甲○○○○○○○並
    未持有伊出具之九十二年六月十日寄貨單，此種交易模式，與伊以往從無先向客
    戶收款再送貨，若有交易即開具寄貨單與客戶，顯有不同，足見系爭買賣契約應
    係丙○○私下與上訴人甲○○○○○○○所為交易，與伊無關云云，並經證人即
    聯米公司業務經理李文筆證述上訴人聯米公司從未有先向客戶收款再行送貨等語
    在卷（見本院九十三年三月一日準備程序筆錄），然上訴人聯米公司自陳丙○○
    因涉嫌侵占公司貨款，業已離職，不知去向，則依上訴人聯米公司所述，丙○○
    既已涉嫌侵占，為免侵占貨款等事遭發現，自無依循公司正常程序處理出貨、收
    款事宜之理，是亦難以系爭買賣交易模式與上訴人聯米公司正常交易模式不同，
    遽謂系爭買賣契約乃丙○○私下與上訴人甲○○○○○○○所為交易，且丙○○
    乃上訴人聯米公司所僱用之業務員，縱丙○○有違背對上訴人聯米公司之忠誠義
    務，其損害亦應由上訴人聯米公司承擔，上訴人聯米公司上開所辯，並不足採。
(七)、綜上，系爭買賣契約係由上訴人聯米公司代理人丙○○代理上訴人聯米公司與上
    訴人甲○○○○○○○所訂立，兩造間應存有買賣關係，原審認兩造間應成立系
    爭買賣契約，並無違誤，上訴人聯米公司上訴指摘原審事實認定有誤，並不足採
    。
三、買賣價金為二十八萬五千元︰
(一)、上訴人甲○○○○○○○固指稱伊係以三十二萬五千元（面額二十八萬五千元支
    票一紙及現金四萬元，計三十二萬五千元）向上訴人聯米公司購買五百包白米云
    云，然查：依諸上訴人甲○○○○○○○於原審提出前開支票號碼「ＡＹ000
    0000」之支票背面載有兌現人即丙○○之簽名、地址、電話，丙○○並曾於
    該紙支票存根上簽名等情，有該紙支票、支票存根附卷可參，則上訴人甲○○○
    ○○○○已將二十八萬五千元之貨款以前揭支票一紙交付丙○○，嗣丙○○持之
    兌現乙節，固堪認定，惟由該紙支票存根上明確記載「中興米、五百包、二十八
    萬五千元、九十二年六月十日」，而上訴人甲○○○○○○○復無法就其確曾交
    付現金四萬元之部分，提出相關丙○○簽收四萬元之單據以實其說，其前揭指稱
    系爭買賣價金為三十二萬五千元，均已交付上訴人聯米公司云云，自難憑採。
(二)、從而，原審認上訴人甲○○○○○○○應係以二十八萬五千元之價格，向上訴人
    聯米公司購買白米五百包，每包白米為五百七十元，並無違誤，上訴人甲○○○
    ○○○○上訴指摘原審此部份之認定事實有誤，亦不足採。
四、按契約解除時，當事人雙方回復原狀之義務，除法律另有規定或契約另有訂定外
    ，依左列之規定：一、由他方所受領之給付物，應返還之。二、受領之給付為金
    錢者，應附加自受領時起之利息償還之。民法第二百五十九條第一、二款定有明
    文。查兩造間存有買賣契約業如前述，而上訴人甲○○○○○○○迄今僅由上訴
    人聯米公司處取得十二包白米，嗣迭經上訴人甲○○○○○○○向上訴人聯米公
    司催討其餘四百八十八包白米，未獲置理乙節，為兩造所不爭執，則依約，上訴
    人聯米公司尚積欠上訴人甲○○○○○○○白米四百八十八包，今上訴人甲○○
    ○○○○○既以起訴狀繕本送達上訴人聯米公司作為解除系爭買賣契約之意思表
    示而解除系爭買賣契約，上訴人聯米公司自應返還四百八十八包白米之價金二十
    七萬八千一百六十元（每包白米五百七十元，四百八十八包計為二十七萬八千一
    百六十元）與上訴人甲○○○○○○○，是上訴人甲○○○○○○○提起本件訴
    訟，請求上訴人聯米公司給付二十七萬八千一百六十元及自九十二年七月三十日
    （起訴狀繕本送達被告之翌日）起至清償日止，按週年利率百分之五計算之法定
    遲延利息部分，為有理由，應予准許，逾此部份之請求，則屬無據，應予駁回，
    原審就上開應予准許部分，所為上訴人聯米公司敗訴之判決，並無不合。上訴人
    聯米公司之上訴意旨仍執前詞，指摘原判決部分不當，求予廢棄改判，為無理由
    ；而原審就上開不應准許部分，所為上訴人甲○○○○○○○敗訴之判決，亦無
    不合。上訴人甲○○○○○○○之上訴意旨指摘原判決此部分不當，求予廢棄改
    判，亦為無理由。兩造各就其敗訴部分上訴，指摘原判決不當，求予廢棄改判，
    均無理由，均應駁回其上訴。
五、本件事證已臻明確，兩造其餘攻擊防禦方法及立證方法，與判決結果不生影響，
    爰不逐一贅述，附此敘明。
六、據上論結，本件兩造上訴均無理由，依民事訴訟法第四百三十六條之一第三項、
    第四百四十九條第一項、第七十八條，判決如主文。
中　　　華　　　民　　　國　　九十三　　年　　　九　　　月　　二十二　　日
                                臺灣板橋地方法院民事第一庭
                                    審判長法官  許瑞東
                                    法      官  邱靜琪
                                    法      官  陳明偉
正本係照原本作成
本判決不得上訴
中　　　華　　　民　　　國　　九十三　　年　　　九　　　月　　二十二　　日
                                    法院書記官  馬文慶
